臺灣高等法院臺南分院刑事判決　　　　　九十一年度上訴字第三二九號　Ａ
　　　上　訴　人　臺灣台南地方法院檢察署檢察官
　　　被　　　告　乙　○　○
右上訴人因被告過失致死等案件，不服中華民國九十一年一月廿一日臺灣台南地方法
院九十年度訴字第一二一三號第一審判決（起訴案號：臺灣台南地方法院檢察署九十
年度偵字第六五四九號），提起上訴，本院判決如左：
      主      文
上訴駁回。
      理      由
一、公訴意旨略以：乙○○以承攬搭建石綿瓦工程為業，為從事營造業務之人。於民
    國（下同）八十九年十一月廿八日，向聯伸工業股份有限公司（下稱聯伸公司）
    ，承攬台南縣永康市○○○路二八四號「廠房屋頂」整修工程。於八十九年十一
    月卅一日起，透過林開興所設宏華勞工股務中心，以每日新台幣（下同）一千七
    百元（含林開興佣金二百元），雇用被害人李耀勝為石綿瓦整修臨時工人，並雇
    用黃翬煌、李昭良及陳勇成等人共同整修石綿瓦。乙○○應注意，並能注意，僱
    用勞工於石綿瓦等材料構築屋頂作業時，為防止勞工踏穿墜落，應於屋架上，設
    置適當強度，及寬度在卅公分以上踏板，或裝設防護網，暨對在高度二公尺以上
    高處作業，勞工有墜落之虞者，應使勞工，確實使用安全帶、安全帽及其他必要
    防護具，以防止墜落所引起危害，竟疏未注意，而未採取上開措施，致被害人李
    耀勝，於八十九年十二月二日上午十時許，在離地面六點五公尺石綿瓦屋頂作業
    時，行走間，不慎踏穿石綿板，自屋頂墜落地面，致李耀勝顱骨骨折合併內出血
    、頭頸撞傷，送醫急救後不治死亡。因認被告乙○○涉犯刑法第二百七十六條第
    二項業務過失致死罪，及違反勞工安全衛生法第五條第一項第五款規定，應依同
    法第三十一條第一項規定處罰云云。
二、按犯罪事實應依證據認定之，無證據不得推定其犯罪事實，刑事訴訟法第一百五
    十四條定有明文。又認定不利於被告事實，應依積極證據，苟積極證據不足為不
    利於被告事實認定時，即應為有利於被告認定，更不必有何有利證據；如未能發
    現相當證據，或證據不足以證明時，自不能以推測或擬制之方法，以為犯罪事實
    之裁判基礎，是不能證明被告犯罪者，即應諭知無罪判決。又按告訴人之告訴，
    係以使被告受刑事訴追為目的，是其陳述是否與事實相符，仍應調查其他證據以
    資審認（最高法院卅年上字八一六號、卅年上字一二八號、四十年台上字八六號
    、五十二年台上字一三○○號判例參照）。
三、本件公訴人認被告涉有違反勞工安全衛生法第五條第一項第五款規定，及刑法第
    二百七十六條第二項業務過失致死罪嫌，無非以被害人李耀勝相驗屍體證明書、
    現場照片六張及證人陳勇成證述，暨卷附估價單一份等為其主憑據。
四、訊據被告乙○○堅決否認有右揭過失致死及違反勞工安全衛生法犯行，辯稱：伊
    與聯伸公司間法律關係，不是承攬，而是僱傭關係，且現場監工是聯伸公司廠長
    甲○○，伊同時也是受聯伸公司雇用的臨時工，祇不過因伊年紀太大，所以其他
    臨時工，同意讓伊在地面接應材料，並且工資由伊代為領取而已；至材料訂購，
    是由伊代訂，付錢是由聯伸公司直接給付，所以伊不是向聯伸公司承攬本件工程
    承攬人等語。經查：
  (一)按承攬與僱傭同屬於勞務供給契約，惟前者係以發生結果，即工作完成為目的，
    勞務供給不過為其手段而已；後者則以勞務供給本身為目的，即除勞務供給外，
    別無其他目的，此為二者區別所在。又民法第一百八十八條第一項規定，所謂受
    僱人，非僅限於僱傭契約所稱受僱人，凡客觀上由他人使用，為之服勞務，而受
    其監督者，均係受僱人。至於承攬契約，則注重一定工作結果完成，且原則上不
    受定作人指示，而由承攬人自為專業判斷（最高法院五十七年台上字一六六三號
    、八十一年度台上字二六八六號判決意旨參照）。次按勞工安全衛生法第五條第
    一項規定，雇主對作業場所引起危害，固應有符合標準之必要安全衛生設備。但
    依該規定反面解釋，如不具雇主身分，因與從事作業勞工，不存在僱傭關係，自
    無須負擔該法條所課義務。又勞工安全衛生法第十六條明定：事業單位以其事業
    招人承攬時，其承攬人就承攬部分，負本法所定雇主責任。即事業單位，將其事
    業招人承攬時，因承攬人係實際僱用勞工從事工作雇主，自應踐行該法所課雇主
    義務，辦理勞工安全設備事項。至原事業單位，因其將事業交予承攬人承攬，並
    非勞工雇主，自非該法所課雇主義務對象。準此以言，應負勞工安全責任，顯以
    承攬人，始有其適用。
  (二)再按刑法上所謂業務過失致死罪，其前提要件，需從事該業務行為人，對該事件
    結果防止負有注意義務，能防止而不防止，始該當業務過失致死罪。若行為人亦
    係居於受僱人地位，仍需服勞務時，則又如何要求該行為人，在為人工作之餘，
    仍須顧及其他臨時工安全？職是，各臨時工應自我負責，隨時注意做好防護措施
    ，以預防危險發生。至工頭告知每日工作量，及代找工作來源，僅是為便於組織
    上溝通及協調，並非屬行政上從屬關係。是以在工作中有無發生危險可能，仍應
    由工人自為充分注意，並配合雇主做好防護措施，而非以一經工頭代為尋找工作
    來源後，即認工頭除自身工作進度外，尚應對其他工人負安全上責任。
  (三)查本件負責監督現場工程施工進度者，係由聯伸公司廠長甲○○負責，而非由被
    告乙○○負責一情，已據與被害人同於現場工作臨時工黃翬煌、陳勇成於原審時
    供稱：現場係由聯伸公司廠長甲○○監工，且施工應如何施作，以配合工程進度
    ，亦均是由聯伸公司廠長甲○○指示，現場工人，均為臨時工，工資是由乙○○
    代領而已等語（詳原審卷廿五頁）。是以，本件對現場災害防止，具有期待可能
    性者，應為聯伸公司，而非被告乙○○。又本件工程非承攬契約關係，被告與被
    害人李耀勝及其他臨時工，均僅需提供勞務，即可賺取工資。論其性質，核屬僱
    用關係，而非如承攬關係，注重一定工作結果完成。此觀乎卷附估價單上約定：
    聯伸公司在工程尚未開始前，即於開工時需事先支付工資五萬元，可以推知（詳
    本院卷五二頁）。如被告與聯伸公司間為承攬關係，則於承攬工作尚未完成前，
    豈有可能聯伸公司，即先給付被告工程款？再者被告乙○○與聯伸公司代表人即
    廠長甲○○間契約，不論是否形諸於書面，純就本件契約實際履行情形而觀察，
    估價單上載明被告利潤為一成，即僅收取、代為「僱用臨時工」代辦費而已，至
    其他費用，包括被告在內，所有人均為聯伸公司受雇臨時工人，其工資，資深師
    傅二人（每人每日二千五百元），助手二人（每人每日一千五百元），被告年歲
    已大，故為一千五百元左右，其餘則歸被告為聯伸公司，代辦尋找臨時工及協力
    廠商費用，且被告對工程進行無指揮權，以及對工程品質要求無特定性等情。由
    此可知，本件雙方契約性質，確為僱傭契約，而非承攬契約，殆可確認。職是被
    告乙○○辯稱：伊並非雇主，不應負責等情，堪以採信。此外有行政院勞工委員
    會南區勞動檢查所九十年一月四日函附職業災害報告書一份在卷可憑（詳相驗卷
    廿八至卅七頁）。依該委員會職業災害報告書，其主旨亦指出，本件雇主並不包
    括被告，而係聯伸公司。是以，被告既非本件勞工安全衛生法中所認定雇主，自
    不需就本件被害人李耀勝勞工安全負責，當無違反該法第五條第一項規定。是本
    件不得僅以被告代聯伸公司尋找臨時工及代向廠商訂購整修屋頂材料，即認定被
    告與聯伸公司間，雙方為承攬契約，而課予被告應負承攬人責任。
  (四)又本件被告，每日亦與其他臨時工相同，需在工地現場工作，始能領得工資，業
    據證人黃翬煌於原審供稱：因被告年紀較大，且在地面，亦需要有人，幫渠等遞
    送相關工具，因此被告也同在工地現場工作等語（詳原審卷廿六頁）。證人黃翬
    煌所供，核與被告自承：原先是想找三個人，再加上伊，共四人來作聯伸公司「
    屋頂修補」工程，但因伊年紀太大，所以後來又多找一個人，至伊則不須到屋頂
    上面修補石綿瓦，而專門負責地面物品及工具傳遞工作等語互核相符（詳原審卷
    廿六頁）。由此觀之，被告與聯伸公司間，應非屬承攬關係。又本件依聯伸公司
    廠長即證人甲○○於本院供稱：本件工程，是我拜託乙○○替我去換石棉瓦，材
    料由我們公司購買，我們公司不知要購買什麼，請乙○○代訂，材料送來後，由
    他們工人點收，我們公司就付錢給材料商等語（詳本院卅八頁、原審卷廿七頁）
    。核與被告乙○○於原審所供：整修材料訂購，是由伊代訂，付錢是由聯伸公司
    直接給付廠商等情相符。顯見本件被告與聯伸公司非承攬關係，而應屬聯伸公司
    所僱用，與其他臨時工，均處於相同地位，自不得要求被告，對其他臨時工安全
    ，擔負注意義務。是本件被告要無業務上注意義務違反，自不構成刑法第二百七
    十六條第二項業務過失致死犯行。
  (五)綜上所論，本件不論依現場同係受僱工人供述，抑係依行政院勞工委員會職業災
    害鑑定報告書記載，均認被害人李耀勝雇主，係聯伸公司。則公訴人指訴被告違
    反勞工安全衛生法第五條第一項第五款規定及刑法第二百七十六條第二項犯行，
    顯屬不能證明。此外本院復查無其他積極證據，足資證明被告確有公訴人所指業
    務過失致死及違反勞工安全犯行，應認被告犯罪，尚屬不能證明，自應為被告無
    罪諭知，以期公允。
五、原審以被告罪嫌不足，因予被告無罪諭知。本院經核原判決，認事用法，均無違
    誤。檢察官上訴意旨，猶執陳詞，認被告係被害人李耀勝雇主，應負被害人勞工
    安全責任，而指摘原判決不當，依前所述，與事實不符，為無理由，應予駁回。
據上論斷，應依刑事訴訟法第三百六十八條，判決如主文。
本案經檢察官李傳來到庭執行職務。
中    華    民    國      九十一      年      五      月      十六      日
                                  臺灣高等法院臺南分院刑事第一庭
                                      審判長法官  茆    臺    雲
                                            法官  蔡    長    林
                        法官  董    武    全
右正本證明與原本無異。
檢察官如不服本判決，應於判決送達後十日內向本院提出上訴書。
                                      法院書記官  黃    全    忠
中    華    民    國      九十一      年      五      月      十七      日
